【裁判字號】    89,上訴,3822
【裁判日期】    901207
【裁判案由】    偽造文書等
【裁判全文】
台灣高等法院刑事判決                          八十九年度上訴字第三八二二號
    上  訴  人  臺灣基隆地方法院檢察署檢察官
    上  訴  人
    即  被  告  甲○○
    選任辯護人  張麗玉
右列上訴人因被告業務侵占等案件，不服臺灣基隆地方法院八十八年度訴字第六六號
，中華民國八十九年九月十一日第一審判決（起訴案號：臺灣基隆地方法院檢察署八
十七年度偵字第三一○八號）提起上訴，本院判決如左：
    主  文
原判決撤銷。
甲○○無罪。
    理  由
一、公訴意旨以：被告甲○○自民國（下同）八十二年六月間起，擔任台北縣瑞芳鎮
    聯富建材行會計，為從事業務之人。聯富建材行自八十三年六月間起，實際上即
    未營業，詎甲○○竟基於概括之犯意，意圖為自己不法之所有，利用其擔任會計
    工作，掌握該行印章及支票之機會，陸續於：
    (1)八十三年八月間，開立面額新台幣（下同）二十五萬元、三萬三千九百元（應
      是三萬三千九百零九元）之支票，並偽於支票存根記載「領現－發餉」、「阿
      銘付款－什費（起訴書誤載為付費）」等名義，將票款領出，並予侵占入己。
    (2)八十三年九月一日、五日，開立面額分別為四十萬元、四十萬元支票，偽於支
      票存根記載「玉調換票」之名義，將票款領出，侵占入己。
    (3)八十三年九月三十日及十月一日開立面額五十萬元、五十萬元及一百萬元之支
      票，偽於支票存根記載「謝桂花」、「桂花換票」（起訴書僅載「桂花換票」
      ）之名義，將票款領出，侵占入己。
    (4)八十四年（起訴書誤載為八十三年）十一月二十五日，開立面額分別為二十萬
      元、三十萬元、一百萬元之支票各一紙，偽於支票存根上記載「王碧玉」，表
      示由該行向王碧玉質借款項，其後將票款領出，侵占入己。
    (5)另於八十三年九月二十三日，以該行所有，永達混凝土股份有限公司（下稱永
      達公司）發票、面額七十四萬三千九百八十四元、七十四萬三千九百八十五元
      之支票各一紙，並盜蓋聯富建材行印文於上開二支票背面，背書而持向張朝芳
      借款一百四十八萬七千九百六十九元，將該款項侵占入己，嗣於永達公司另以
      現金返還上開票款（原支票跳票）後，復將上開款項侵占入己。
    經聯富建材行登記股東乙○○及其妻李秀子提出告訴，因認被告犯有刑法第二百
    十六條、第二百十條之行使偽造私文書罪，及同法第三百三十六條第二項之業務
    侵占罪之想像競合犯、連續犯罪嫌等語。
二、公訴人認被告甲○○犯有前揭犯罪事實，無非係以上揭事實業據告訴人乙○○
    及李秀子指訴歷歷。且與證人張朝芳之妻張王雪娥證述情節相符。並有支票
    存根影本、聯富建材行現金帳簿影本各乙冊等為據。
三、訊據被告甲○○矢口否認右揭犯行，辯稱：告訴人提出之現金帳簿非伊所記載，
    是證人丙○○所記，是報稅用的外帳，故其內容之記載與實際收入支出並不符合
    ，真正的帳是伊做的；二十五萬元之支票係聯富向告訴人李秀子借款，於李秀子
    匯款入聯富支票帳戶後，伊簽發該支票領出現款支付薪餉及其他雜支；三萬三千
    九百零九元之支票係付與聯富建材行現場管理員丁○○墊付之雜費（起訴事實(1)
    部分）；「玉調換票」之二張各為四十萬元支票，均係由證人王碧玉代聯富調現
    ，聯富支付給王碧玉，嗣延票換發而來，其中八十三年九月一日支票調現，係支
    付漢本站之運費，九月五日支票調現，係發薪資及償還向李秀子之借款二十萬元
    及付利息等（起訴事實(2)部分）；記載「桂花換票」之三張共二百萬元支票，是
    在李秀子尚負責聯富之財務時，向謝桂花借款之後一直換票而來（起訴事實(3)部
    分）；八十四年十一月二十五日三張記載「王碧玉」支票，是王碧玉向李秀子借
    用支票持往銀行貼現，是在伊將支票、印鑑還給李秀子保管之後的事，不是伊開
    的，伊不知何人開的（起訴事實(4)部分）；永達公司交伊之二張金額各七十四萬
    三千九百八十四元及七十四萬三千九百八十五元之支票，伊交付予張朝芳是換回
    以往聯富積欠張朝芳借款之票據，最後永達公司也沒有支付該票款（起訴事實(5)
    ）；又伊並無收受永達簽發共七十四萬一千二百四十元之二紙支票，更無提兌該
    支票之事實（原審判決被告有罪之事實），伊是在永達倒閉後才和丁○○去收錢
    ，告訴人提出之傳票簽收日期是八十三年八月，當時永達尚未倒閉，伊如何去收
    錢？伊與楊是在年底去收，永達公司總經理林金萬是另交給伊瑞新建設股份限公
    司所簽發，發票日均為八十四年一月六日，金額各為三十八萬七千元及三十九萬
    三千六百四十元之支票二張，並非永達公司簽發之七十四萬一千二百四十元支票
    ，當時並未明言抵充何筆款項，其乃將二紙客票清償其妻，伊只記得是和丁○○
    收一次款，但伊不記得是哪一筆，所以伊才在原審對丁○○所說的話表示沒意見
    等語。
四、經查：
  (一)本案告訴人指訴被告涉嫌侵占，無非係以聯富建材行八十二年及八十三年度之現
    金帳簿（影本見偵三一○八卷第四六、四七頁）上無各項支票貼現收入、借款、
    償款等之記載為依據，惟查：聯富建材行之會計分內、外帳二種，除實際交易之
    內帳外，尚有純粹應付稅捐處之外帳，而前述現金帳簿係由證人丙○○所製作，
    僅係聯富建材行用來向稅捐機關報稅所製作之現金外帳，至於聯富之實際交易內
    帳如何，證人丙○○並不清楚。從聯富八十年十二月設立時起，伊即開始幫忙聯
    富作帳，之前與伊接洽的是會計小姐，是李秀子叫聯富之會計小姐來找伊記帳的
    ，聯富的支票帳從一開始都沒有拿給伊記載，聯富的支出伊都是用現金支出來處
    理，但聯富並未給伊存摺等資料，伊無法確認聯富的支出是用現金或用支票，伊
    是以現金來記帳，伊不知聯富是如何支出等語，業據證人丙○○於本院調查時證
    述明確（詳本院卷第一四八至一五○頁），又聯富建材行確於瑞芳地區農會設有
    支票甲存五二五六帳戶，用以支付貨款或貼現使用，此有聯富建材行於該農會之
    支票存款帳卡等資料附卷可稽（見原審卷第六十五頁至第七十七頁，本院卷第一
    四○至第一四二頁），足見聯富建材行之支付工具中，該帳戶之甲存支票，亦占
    有重要地位，但卻未見於丙○○記載之現金帳中，由此觀之，該丙○○記載之現
    金帳，並不能完全呈現聯富建材行之資金往來情形，被告所辯該現金帳簿為外帳
    ，並非實際收支情形乙節，即屬真實可採，故自不能以現金帳簿未記載各項支票
    貼現收入、借款、償款等之記載，即謂被告有前述侵占票據或票款之事實，合先
    敘明。
  (二)關於起訴事實(1)支票存根記載「領現－發餉」，發票日為八十三年八月六日之二
    十五萬元支票部分，被告曾於八十三年八月以聯富建材行名義向告訴人李秀子借
    款二十五萬元乙節，為告訴人於偵查中所承認（見偵三一○八卷第四二頁補充告
    訴理由(二)狀），告訴人雖稱被告並未表明係為支付公司薪餉及付息，且李秀子係
    開立即期支票，被告並無將支票先匯入公司帳戶，再開立此二十五萬元公司支票
    領現之必要等語，惟查聯富支票存款帳戶於八十三年八月六日同一日確先有二十
    五萬元入帳後，再以此一支票領取二十五萬元之記錄，此有聯富建材行於瑞芳地
    區農會支票存款帳卡在卷為憑（見原審卷第七六頁），足見被告所稱開立該二十
    五萬元支票源由，確有其事。又被告確有支付薪資九萬五千元、支付利息一萬五
    千元、王如逢貨款一萬一千六百二十五元、皇嘉機械工程行汽車維修費三萬零四
    百九十二元、吉慶建材行貨款五千五百元等費用，此有被告於原審提出之各項支
    付憑證足佐（見原審卷第二四四、二四五、二四八至二五六頁），並有告訴人於
    本院提出之碧霞商號（即王如逢）於八十三年七月二十三日向聯富請款之一萬一
    千六百二十五元收據影本乙紙、皇嘉機械工程行於八十三年六、七月開立，向聯
    富請款合計三萬零四百九十二元之統一發票影本三紙在卷為憑（見本院卷第一五
    六、一五八至一六○頁），其餘雖尚不足九萬餘元，但被告掌管該建材行財務，
    小額之雜支事所難免，而時隔數年後，因小額雜支之項目繁複，尚難僅因被告未
    能清楚交代每一筆支出即當然認為係其侵占。
  (三)關於起訴事實(1)支票存根記載「阿銘付款－什費」，發票日為八十三年八月二十
    七日之三萬三千九百零九元支票部分，確係因漢本採砂場的老闆欲借加油錢，由
    丁○○先墊借，再由被告以該支票支付給丁○○等情，亦據證人丁○○於原審調
    查時證述明確（見原審卷第一○三頁），並有被告提出之支付憑證與明細為憑（
    見原審卷卷第二○九至二一一頁），告訴人亦不爭執丁○○所述，而該支票亦確
    由丁○○提示兌現，此有瑞芳地區農會九十年三月五日北縣瑞農信字第○四一○
    號函送該經提示兌現支票影本為憑（詳本院卷第一一八、一二○頁，按該支票影
    本反面雖鉛筆記載名字為「楊明然」，惟經查身分證字號確係丁○○無誤。），
    則此部分自難認被告有何侵占支票或支票款犯行。
  (四)關於起訴事實(2)支票存根記載「玉調換票」，發票日分別為八十三年九月一日、
    九月五日之二張金額均為四十萬元支票部分，被告供稱：八十三年九月一日之支
    票，是八十二年底王碧玉代聯富調現，因聯富無餘款償還，每三個月延換支票共
    延四次，於八十二年底開十二月三十一日，票號RF0000000，由王碧玉調現借入
    ，到期延換三月一日票號RF0000000、六月一日票號RF0000000、九月一日票號
    RF0000000（詳偵三一○八卷第三二頁反面、三五頁答辯狀），所借四十萬元，
    加上伊從農會領出十萬元，共五十萬元匯給賴秋坤支付鐵路運費（詳原審卷第二
    ○一頁、二○四頁反面）；八十三年九月五日之支票，是伊簽發八十三年三月五
    日票號RF0000000支票，由王碧玉代聯富調現發餉，及償還二月十四日向李秀子
    借款二十萬元及付利息等，於六月五日到期後以該支票延票等語（詳偵三一○八
    卷第三三、三五頁答辯狀、原審卷第二○一頁），經查該二張支票確係延票而來
    ，業經證人王碧玉於原審調查時證述無誤（詳原審卷第一五八頁），並有各項支
    付憑證附卷可佐（見原審卷第二一二、二一三頁），被告所稱應屬可採，況上開
    二紙支票均未經兌現，有瑞芳地區農會八十九年六月二十日北縣瑞農信字第○四
    ○二號函附卷可稽（見原審卷第一八七頁），且被告所稱其以上開二紙四十萬元
    支票陸續換回之票號RF0000000、RF0000000、RF0000000及RF0000000等支票，亦
    均無法證實其中何紙支票業經被告兌領侵吞，則公訴人所指被告簽發上開支票領
    取款項後侵占，亦屬無據。
  (五)關於起訴事實(3)支票存根記載「謝桂花」、「桂花換票」，發票日分別為八十三
    年九月三十日、十月一日之五十萬元、五十萬元及一百萬元之三張支票部分，亦
    確係告訴人李秀子向謝桂花借款，而不斷換聯富建材行之支票予謝桂花，其後因
    聯富建材行停止營業，謝桂花乃要求李秀子簽發其個人名義之支票而來，與被告
    無關，此亦經告訴人李秀子於偵查及原審調查中多次自承無訛（詳偵三一○八卷
    第二六頁正反面、八○頁反面、原審卷第六一頁反面），於本院審理中告訴人就
    此亦表示不爭執，則公訴人就此部分之起訴，自亦有誤會，而不能証明被告有何
    犯罪。
  (六)關於起訴事實(4)支票存根記載「王碧玉」，發票日為八十四年十一月二十五日之
    二十萬元、三十萬元、一百萬元之三張支票，被告雖否認為伊所開立，惟告訴人
    李秀子堅稱是被告在伊家開立給王碧玉，此與證人王碧玉於偵查中證述「甲○○
    在李秀子家開了一百五十萬元給我之後．．．」等語（見偵三一○八卷第五五頁
    反面）相符，且觀諸該三張支票存根之字跡（見偵三一○八卷第七八之一頁），
    亦與被告於其所提出之其他憑證上之字跡相一致，則該三張支票應為被告所簽發
    無疑。惟查被告簽發該三張支票之原因乃係因聯富建材行欠王碧玉一百五十萬元
    票款，王碧玉持支票向告訴人李秀子要求延期換票，經李秀子同意簽發而來，此
    亦經告訴人李秀子於偵查中及原審調查時承認屬實（見偵三一○八卷第五五頁反
    面、原審卷第六二頁），核與證人王碧玉所證：「因為聯富建材行曾向我借了一
    百五十萬元，到目前都還沒還，但因我自己有需現金週轉，所以就請聯富建材行
    開支票給我，讓我拿去票貼．．．」（偵三一○八卷第五四頁反面、五五頁）、
    「（問：公司結束時，公司欠妳一百五十萬元，所以妳要求告訴人開三張分別為
    三十萬、二十萬、一百萬的票？）是的。」、「我都是和李秀子聯絡的，這些票
    都是李秀子同意，交代被告交給我的。」、「我只是在一百五十萬的額度內要她
    開票給我，我才能還錢給我的債權人，我有把過期的票還給她，這些事情都沒有
    經過被告。」（詳原審卷第一五七、一五八頁）等語相符，由此足證並無公訴人
    所指被告於存根虛偽記載「王碧玉」，而簽發上開支票後領款侵占之事實。
  (七)關於起訴事實(5)永達混凝土股份有限公司所簽發，發票日八十三年九月二十三日
    ，面額七十四萬三千九百八十四元、七十四萬三千九百八十五元之二張支票部分
    ，被告供稱：該二張支票是永達八十三年五月份支付之砂石貨款，伊交付該二張
    支票給張朝芳不是調現，而因聯富前曾於八十三年五月十九日及三十日各向張朝
    芳借款三十萬元、五月三十一日借款七十萬元，共計一百三十萬元，均是開聯富
    的票給張朝芳，故伊於八十六年六月三十日拿到該二張永達支票後即交付與張朝
    芳以換回聯富的票。伊是在六月六日與張朝芳結算的，由張朝芳扣掉借款的本金
    、利息後，再給付差額等語，而前述借入款項其中六十萬元支付鐵路運費，十四
    萬元存入聯富在瑞芳農會支票存款帳戶，五十六萬元現金另補二萬元共計五十八
    萬元，支付四月份砂石進貨款，並有各項支付憑證及農會支票存款帳卡附卷為憑
    （見本院卷第五八至六五頁）。雖張朝芳之妻張王雪娥，指稱被告係持該二紙支
    票向張朝芳調借同額現款，惟對其如何支付借款給被告乙節，證人張王雪娥於偵
    查中稱伊是從張朝芳農會戶頭提領現金交給被告（詳偵三一○八卷第五七頁），
    於原審調查時則稱當天就有給被告錢，但是多少錢，分幾次給，因時間太久，伊
    忘了云云。（見原審卷第八九頁反面），而告訴人之代理人戊○○律師於原審亦
    自承張朝芳於瑞芳農會帳戶中根本無此筆款項之支出（詳原審卷第二三九頁），
    足見張王雪娥上開所述與事實不符，而無可採。另依卷附轉帳傳票記載，八十三
    年五月三十日被告係以一四四○五四號支票向張朝芳調現三十萬元（見本院卷第
    五十九頁），經查該支票並未兌現，有前述瑞芳地區農會八十九年六月二十日北
    縣瑞農信字第○四○二號函附卷可稽（見原審卷第一八七頁），足見被告所稱有
    以新票換回舊票之情形，並非虛言，此外亦無足夠證據足證張朝芳確曾因上開二
    張支票非換回以往支票而係交付現款予被告，自難認被告有侵占此部分以支票調
    現款項再侵占或侵占永達清償該支票之現金等事實。
  (八)綜上所述，公訴人起訴之上開事實，均屬不能証明，此外，復查無其他積極証據
    足資証明被告有如公訴人起訴之侵占或偽造文書、行使偽造文書等犯行，自應依
    法為被告無罪之諭知。
五、原審判決認被告甲○○於八十三年八月十六日，利用擔任會計，主管聯富建材行
    財務之機會，意圖為自己不法之所有，將客戶永達公司交付以清償積欠聯富建材
    行貨款之二紙支票，面額七十四萬一千二百四十元（票號、金額各多少均不明）
    ，予以侵占後，交付其妻兌領，因認被告犯有刑法第三百三十六條第二項之業務
    侵占罪，並對被告判處罪刑部分，核此部分之事實與上開起訴之全部事實，不論
    就行為時間、行為態樣、支票金額及侵占之標的（與起訴事實(5)相比對，一為侵
    占支票調借款及永達公司換票之現金，一為侵占支票自行提示兌領）等均與起訴
    事實完全不同，原審認定被告有罪之事實自非起訴效力所及，原審就起訴部分之
    事實認並無積極証據足以証明被告有此部分犯行，本應為無罪之諭知，竟遽行就
    公訴人未起訴部分（即八十三年八月十六日侵占二紙面額共七十四萬一千二百四
    十元之支票）為有罪之實體判決，就已起訴部分之全部事實，卻僅於理由欄中表
    示不另為無罪之諭知，核原審判決顯有訴外裁判之情事，而有未當。本件起訴部
    分既經本院為無罪之認定，則此部分與未據起訴之原審認定有罪事實自無裁判上
    一罪之關係，不為起訴效力所及，本院無從加以斟酌，附此說明。公訴人上訴主
    張被告上開借貸等辯解均未於現金簿中記載，原審認定與現金簿記載不同，顯有
    矛盾云云，核諸本院前述事証，公訴人之上訴為無理由，其上訴應予駁回。被告
    上訴否認犯罪，為有理由，應將原判決撤銷改判，並依法為被告無罪之諭知。
據上論結，應依刑事訴訟法第三百六十九條第一項前段、第三百六十四條、第三百零
一條第一項前段，判決如主文。
本案經檢察官吳國南到庭執行職務。
中      華      民      國    九十      年     十二     月      七      日
                          台灣高等法院刑事第二十三庭
                                    審判長法  官  黃  瑞  華
                     法  官  吳      燦
                                          法  官  雷  雯  華
右正本證明與原本無異。
如不服本判決應於收受送達後十日內向本院提出上訴書狀，其未敘述上訴之理由者並
得於提起上訴後十日內向本院補提理由書（均須按他造當事人之人數附繕本）。
                                          書記官  黃  嬿  婉
中      華      民      國    九十      年      十二    月      十      日


司法院資訊處製作；財團法人民間司法改革基金會備份。
